【裁判字號】    99,上更(一),6
【裁判日期】    990825
【裁判案由】    損害賠償
【裁判全文】
臺灣高等法院高雄分院民事判決         99年度上更(一)字第6號
上  訴  人    秀杰企業有限公司
兼法定代理人  甲○○
共      同
訴訟代理人    王建元律師
被上訴人      鴻新船務股份有限公司
法定代理人    乙○○
訴訟代理人    謝國允律師
上列當事人間請求損害賠償事件，上訴人對於民國97年3 月31日
臺灣高雄地方法院94年度訴字第968 號第一審判決提起上訴，經
最高法院第一次發回更審，本院於99年8 月11日言詞辯論終結，
判決如下：
    主  文
原判決關於命上訴人甲○○給付部分，及該部分假執行之宣告，
暨訴訟費用之裁判除確定部分外，均廢棄。
上開廢棄部分，被上訴人在第一審之訴及其假執行之聲請均駁回
。
上訴人秀杰企業有限公司之上訴駁回。
第一、二審及發回前第三審訴訟費用，除確定部分外，由上訴人
秀杰企業有限公司負擔二分之一，餘由被上訴人負擔。
    事實及理由
一、被上訴人起訴主張：上訴人秀杰企業有限公司（下稱秀杰公
    司）負責人甲○○於民國93年8 月底向伊公司經理謝德水洽
    談租傭船舶前往越南海防載運散裝無煙煤回蘇澳港事宜，嗣
    甲○○於93年9 月6 日以第一審共同被告CONG TYFENG SHAN
    G TECHNOLOGY CO.LTD （下稱CTFST 公司，其經第一審判決
    敗訴部分，因未上訴而確定）名義與伊簽署船舶租傭契約書
    （下稱系爭契約）。伊即依約指派船舶前往越南海防，嗣因
    高雄天候影響，通知改期至同年月25日完成載貨之準備，並
    經秀杰公司及甲○○回覆確認同意，惟CTFST 公司並未將貨
    物備妥裝船，秀杰公司及甲○○亦要求船舶繼續在越南海防
    準備，並表示願意先支付部分延滯損失，而於93年10月11日
    由秀杰公司匯款美金（下同）9,000 元予伊，其後即拖延未
    提出貨物裝船。伊為避免損失繼續擴大，乃於同年月18日將
    船駛離越南海防。伊共計受有自93年9 月25日13時起至93年
    10月18日24時止，共23.45833日，以每日4,000 元計算，計
    93,833.32 元之延滯費用損害。而CTFST 公司依系爭契約應
    支付按每公噸18.5元，全部3,500 公噸，共計64,750元之運
    費而未支付，是扣除秀杰公司於93年10月11日已支付之9,00
    0 元，CTFST 公司應依系爭契約第10條、第15條約定及民法
    第267 條規定，支付伊149,583.32元（被上訴人在原審請求
    155,969.45元，嗣於更審前本院捨棄船舶停靠費6386.13 元
    之請求）。而CTFST 公司為未經我國認許之外國公司，秀杰
    公司與甲○○以CTFST 公司名義與伊簽立系爭傭船契約，未
    為履行，致伊受有上開損害，應依民法總則施行法第15條規
    定，與CTFST 公司就上開損害負連帶責任，經伊催討而未給
    付等情，爰依上述規定，求為命秀杰公司與甲○○連帶給付
    伊149,583.32元，並加計法定遲延利息之判決。
二、上訴人秀杰公司、甲○○則以：系爭契約係由被上訴人公司
    謝德水將簽名用印之契約書傳真給CTFST 公司，經CTFST 公
    司代表人Mr.WEN（即蕭恔文）蓋上公司章並簽名後回傳而成
    立，渠等並未參與契約之簽訂。況渠等代理頂興實業股份有
    限公司進口買受系爭散裝無煙煤，該國際貿易買賣條件為C&
    F ，賣方CTFST 公司的報價包括運費，應由其負擔系爭契約
    之運費。而甲○○透過東興公司林燦欽連繫被上訴人公司運
    送，故甲○○僅是連絡人。被上訴人公司自不得依民法總則
    施行法第15條規定，請求渠等負連帶責任等語，資為抗辯。
三、原審判決上訴人秀杰公司、甲○○與原審共同被告CTFST 公
    司連帶給付149,583.32元，及自94年5 月6 日起至清償日止
    ，按週年利率5%計算之法定遲延利息，秀杰公司、甲○○聲
    明不服，經更審前本院判決命秀杰公司與甲○○連帶給付
    59,000元本息，並駁回其餘上訴。兩造各就其敗訴部分聲明
    不服，提起第三審上訴，嗣經最高法院判決將更審前本院所
    為命秀杰公司與甲○○連帶給付59,000元本息部分廢棄，發
    回本院更為審理，並駁回被上訴人之上訴。上訴人在本院聲
    明：(一)原判決除確定部分外，不利於上訴人部分廢棄，(二)上
    開廢棄部分，被上訴人在第一審之訴及假執行之聲請均駁回
    ，(三)訴訟費用由被上訴人負擔。被上訴人答辯聲明：(一)上訴
    駁回，(二)訴訟費用由上訴人負擔。
四、兩造不爭執及爭執事項：
  (一)兩造就下列事項並不爭執，並有系爭契約書、延期通知及匯
    出匯款交易憑證可憑（原審卷7 至11頁，80至81頁，131 、
    136 頁），堪認為真實：
  1.系爭契約內容係以船舶之全部供運送「散裝無煙煤」至少35
    00公噸，每噸運費美金18.5元，裝載期間為93年9 月15日至
    9 月20日，如在裝／卸貨港，因貨物或文件因素造成時間損
    失，租方應支付滯留費每日4,000 元，不足1 日依比例計算
    。
  2.被上訴人曾於93年9 月16日以傳真通知「蕭先生」及甲○○
    ，裝載期間延至93年9 月25日，經上訴人回覆確認同意。嗣
    CTFST 公司貨物一直未備妥，直至93年10月18日被上訴人所
    屬船舶駛離時，已停留23日。
  3.秀杰公司曾於93年10月11日匯款9,000元予被上訴人。
  4.CTFST 公司係未經我國認許成立之外國法人。
  (二)兩造爭執事項為：
  1.上訴人是否以CTFST 公司名義與被上訴人簽訂系爭契約，而
    應依民法總則施行法第15條規定，就系爭契約與CTFST 公司
    負連帶責任？
  2.被上訴人得請求給付之延滯費為何？
五、被上訴人主張系爭契約形式上固由CTFST 公司簽訂，然契約
    簽訂前，關於貨品數量、時間、裝卸貨港、運費、船舶種類
    、裝載能力、船期等契約必要事項，都是與上訴人接洽確定
    後，再傳真給CTFST 公司蕭先生，由CTFST 公司蓋章簽名後
    回傳，且於履約過程，被上訴人因天候因素傳真通知上訴人
    船舶抵達時間延後，亦經上訴人逕自簽署同意後回覆，其後
    CTFST 公司通知被上訴人貨物裝船期間將延後，並表示願支
    付運費、移船費及損失金額，亦由上訴人先匯款9,000 元予
    被上訴人，足認上訴人所為，確屬以CTFST 公司名義與被上
    訴人為負義務之法律行為，應依民法總則施行法第15條負連
    帶責任等語，為上訴人所否認，並以前揭情詞置辯。經查：
  (一)秀杰公司部分：
  1.按民法總則施行法第15條規定，未經認許其成立之外國法人
    ，以其名義與他人為法律行為者，其行為人就該法律行為應
    與該外國法人負連帶責任。而本條係為保護交易安全之規定
    ，故行為人曾以未經認許其成立之外國法人之名義，與他人
    為法律行為者，就該法律行為始應與該外國法人負連帶責任
    （最高法院71年度台上字第2611號判決參照）。
  2.系爭契約固由CTFST 公司加蓋公司章並負責人簽名後回傳予
    被上訴人之方式簽訂，並有該契約書可稽（原審卷7 、28頁
    ）。惟據證人即被上訴人高雄辦事處經理謝德水證稱：我於
    93年8 月26日接到蘇澳東興船務代理公司林經理（即林燦欽
    ）電話，介紹有朋友從越南有船要進來，1 星期後又打電話
    說該公司在臺灣有代表公司，我認為該公司有臺灣公司比較
    可靠。後來有1 位吳小姐打電話給我，我沒有看過她，但認
    為就是甲○○，她表示這批貨品很急，要我們公司快一點處
    理，她可以全權負責，且貨品數量、時間、地點裝運港、卸
    貨港、運費都很明確。在合約談好之後，我傳真1 份運送合
    約給她，我再打電話解釋英文中的簡寫意思，於9 月6 日簽
    約，約定在9 月15日到20日要運送完畢。系爭契約書我傳真
    給CTFST 公司時是空白的，CTFST 公司蓋章後傳真回來，我
    再回傳給CTFST 公司及甲○○等語（原審卷135 至138 頁）
    。證人固為被上訴人之經理，並經上訴人質疑其證詞之真實
    性，然參以：1.證人林燦欽稱：我是被上訴人蘇澳港口的代
    理，甲○○是我客戶頂興公司的代理商，甲○○曾告訴我有
    一批貨要從越南過來，越南找不到船，請我幫忙，我找被上
    訴人，被上訴人表示不熟不想做，甲○○要我把電話給她，
    他們就自己連絡；事後謝德水曾要我轉告甲○○船的行程，
    要甲○○和越南的公司連絡等語（本院上字卷97至98頁），
    證人蕭恔文稱：我介紹馬炳煌（按：上訴人表示和馬炳煌之
    億穩公司就系爭代理無煙煤進口買賣有合作關係）和越南的
    海防公司簽約買煤炭，海防公司要我幫忙找船，就由馬炳煌
    在台灣找船，馬炳煌找好船簽好合約，再把合約傳真過來給
    我看，看到合約之後才有自稱船公司之謝德水跟我連絡，因
    為條件談好了，所以我就將合約傳真過去給他；條件是馬炳
    煌和謝德水談好傳真給我的；後來才知道頂興公司委託秀杰
    公司找炭，由甲○○代表，甲○○找馬炳煌、馬炳煌才找到
    我等語（本院上字卷92至95頁），足見CTFST 公司或蕭恔文
    均未參與系爭契約內容之洽商過程。則謝德水稱：甲○○表
    示可以全權負責，並參與系爭契約內容之確定，及認為在台
    灣有代表公司比較可靠等語，應屬實在；2.系爭契約簽訂後
    ，被上訴人曾於同年月16日以書面通知CTFST 公司、副本給
    甲○○，表示因天候影響造成船期變動，請同意將LYCN（按
    ：裝載期間）延至同年月25日，如同意，請於此文件簽覆回
    傳等語，經秀杰公司蓋章及甲○○簽名回傳，為上訴人所不
    爭執，並有該傳真書面附卷（原審卷9 頁），嗣被上訴人船
    舶於同年月25日抵越南海防完成裝貨之準備並通知CTFST 公
    司，因貨物無法備妥，CTFST 公司於93年9 月27日傳真通知
    被上訴人貨物裝船時間將延遲至93年10月1 日，及表示願意
    支付被上訴人運費、移船費、及遲延造成之損失，秀杰公司
    則於93年10月11日匯款9,000 元予被上訴人，並有CTFST 公
    司傳真及高雄銀行匯出匯款賣匯水單、匯出匯款交易憑證可
    憑（原審卷10至11頁）。上訴人就上開匯款固抗辯係CTFST
    公司委請秀杰公司代墊，嗣後從貨款扣抵等語，及證人蕭恔
    文稱：因為越南有外匯管制，請甲○○先匯款9,000 元給被
    上訴人，完成交易後有從貨款扣除該筆款項（本院上字卷95
    頁），惟據頂興公司會計邱徐金蓮證稱：公司向越南的公司
    買無煙煤，全權委託秀杰公司處理；我是開立信用狀給越南
    的公司，交易本身沒有問題，只是收貨期間比較慢；我沒有
    匯款9,000 元給被上訴人，不曉得此事，遲延交貨也沒有扣
    錢；因為是以C&F 方式買賣，信用狀就包含成本與運費等語
    （原審卷180 至181 頁），並無上訴人所稱代墊款由貨款扣
    除情事。復經原審當庭勘驗甲○○傳給證人謝德水之手機簡
    訊，記載：「謝先生，對不起願意與你聯絡而是不知道如何
    解釋目前情況，只能請你相信我一定會盡全力解決這件事才
    是對你最好交代。我不會放棄這件事的」（原審卷140 至
    141 頁），且為甲○○當庭所不爭執等情，顯然秀杰公司於
    簽約後之履約過程，就系爭運送無煙煤事宜，亦介入處理貨
    物提出延遲之糾紛，而不僅是連絡人身分。從而，堪認謝德
    水證詞與事實相符，足以採信。是被上訴人因為上訴人負責
    人甲○○表示可以全權負責，並參與運送契約內容之洽商及
    確定，自係信任CTFST 公司在台灣有代表公司，可以履行支
    付運費之義務而同意簽訂系爭契約。
  3.頂興公司進口系爭無煙煤，出賣人係越南海防公司，信用狀
    受益人亦為海防公司，有頂興公司提出之發票、信用狀申請
    書等可稽（原審卷第196 、199 頁）。而據蕭恔文自稱是在
    越南地區的台商，從事旅館生意，復稱：運費是海防公司要
    支付，謝德水不同意用海防公司名義簽約，所以我就用我公
    司名義和他簽約，就是CTFST 公司，是西沙摩亞籍的科技公
    司，我是派在越南地區的代表等語，而被上訴人否認蕭恔文
    係CTFST 公司之代表人，蕭恔文就其係CTFST 公司負責人則
    迄未提出證明文件，及蕭恔文既稱：收到系爭契約之傳真後
    始有自稱船公司之謝德水與我連絡等語，所稱被上訴人不同
    意由海防公司簽約云云，自非其親自見聞而不足採信。是系
    爭無煙煤出賣人為海防公司，原應由其為貨物託運人，並依
    C&F 買賣條件支付運費；CTFST 公司既為科技公司，非從事
    煤炭相關產業，且與海防公司無任何關係，亦未曾介入洽商
    運送契約過程，上訴人又未能證明被上訴人在傳真簽訂系爭
    契約前曾與蕭恔文、CTFST 公司或海防公司洽商系爭運送契
    約內容。
  4.綜上，系爭契約形式上雖由CTFST 公司簽訂，實際上締約行
    為乃由甲○○以秀杰公司負責人名義，代CTFST 公司訂約，
    上訴人秀杰公司辯稱其未參與契約之簽訂云云，自無可採。
    從而，被上訴人主張上訴人秀杰公司應依民法總則施行法第
    15條規定，與CTFST 公司負連帶責任等語，即屬有據。
  (二)甲○○部分：
  1.被上訴人主張依其於93年9 月16日之傳真函，上訴人甲○○
    亦與秀杰公司一併簽章確認同意船舶延後於93年9 月25日到
    港，可見甲○○亦為系爭契約實際行為人云云。經查，上訴
    人甲○○為秀杰公司之法定代理人，而依卷附被上訴人93年
    9 月16日之傳真函（原審卷9 頁），其上已蓋有秀杰公司戳
    章，雖甲○○簽名於上未載有代理人字樣，惟由該傳真函全
    體記載之趣旨觀之，依社會觀念，足認甲○○係代理秀杰公
    司。且觀之無煙煤買主頂興公司之會計即證人邱徐金蓮於原
    審證稱：「我目前於頂興公司工作，擔任會計工作，我們公
    司為了工作需求而向越南公司購買無煙煤，我們是全權委託
    秀杰公司，所以不知道越南公司是那1 家公司，也不知道億
    穩公司。我都是與秀杰公司法定代理人甲○○聯繫」等語（
    原審卷180 頁），再參以93年10月11日匯款9,000 元予被上
    訴人，亦是秀杰公司名義而非甲○○個人，此有高雄銀行匯
    出匯款賣匯水單、匯出匯款交易憑證可憑（原審卷11頁），
    即由被上訴人經理即證人謝德水證稱：「（你認為你的託運
    人是誰？）我認為就是秀杰公司，而越南公司是一個假的公
    司，當初與我簽約時，吳小姐就是代表秀杰公司」等語觀之
    （原審卷138 頁），顯見系爭契約實際上締約行為乃由甲○
    ○以秀杰公司負責人名義，代CTFST 公司為之，訂約者為秀
    杰公司，而非甲○○個人。被上訴人主張上訴人甲○○亦為
    系爭契約實際行為人云云，並無可採。
  2.綜上，代CTFST 公司訂約者係秀杰公司，並非上訴人甲○○
    個人。從而，被上訴人主張上訴人甲○○應依民法總則施行
    法第15條規定，與CTFST 公司負連帶責任等語，即屬無據。
六、被上訴人得請求秀杰公司給付之延滯費為何？
  (一)按海商法第52條規定，以船舶之全部或一部供運送者，運送
    人非於船舶完成裝貨或卸貨準備時，不得簽發裝貨或卸貨準
    備完成通知書；裝卸期間自前項通知送達之翌日起算，期間
    內不工作休假日及裝卸不可能之日不算入，但超過合理裝卸
    期間者，船舶所有人得按超過之日期，請求合理之補償；前
    項超過裝卸期間，休假日及裝卸不可能之日亦算入之。所稱
    裝載期間，乃傭船人為裝載貨物，有要求船舶在一定期間內
    停泊之權利，其期間之長短，依各別契約之約定，如無此約
    定條款，則按貨物種類並裝載方式依裝載港之習慣定合理之
    期間；傭船人於此約定或合理的裝載期間，無須支付船舶停
    泊費用，惟於超過該期間時，始須按超過之日期，補償海上
    運送人延滯費用。系爭契約第3 條已明定裝載期間自93年9
    月15日至9 月20日，即已約定6 日之裝載期間，則被上訴人
    於計算延滯期間時，自應扣除6 日之裝載期間。而被上訴人
    船舶於93年9 月25日至越南海防公司完成裝船準備，至同年
    10月18日離開該港口，計停留23日，為兩造所不爭執（原審
    卷81頁），系爭契約既約定6 日之裝載期間，則自同年9 月
    26日起算6 日，CTFST 公司應自同年10月2 日起，始發生延
    滯費用，算至同年10月18日被上訴人船舶離港日，延滯期間
    為17日，按系爭契約第10條約定每日賠償滯留費4,000 元計
    算，為68,000元。至上訴人秀杰公司指稱：曾於同年9 月27
    日通知被上訴人延至同年10月1 日裝船云云，惟被上訴人否
    認同意延期，上訴人秀杰公司就此並未能舉證經被上訴人同
    意，且參以當時被上訴人船舶已達海防港，每延遲1 日均有
    停泊費用之損害發生，上訴人秀杰公司稱應視同被上訴人默
    示同意延期云云，核無足採。
  (二)被上訴人得請求之延滯費68,000元，扣除秀杰公司於93年10
    月11日已支付之9,000 元後，請求上訴人秀杰公司給付59,0
    00元，為有理由，超過此金額部分，為無理由。又民法第20
    2 條規定，以外國通用貨幣定給付額者，債務人得按給付時
    給付地之市價，以中華民國通用貨幣給付之；但訂明應以外
    國通用貨幣為給付者，不在此限。故以外國通用貨幣定給付
    額者，除當事人約定應以該外國通用貨幣為給付者外，唯債
    務人得以中華民國通用貨幣為給付，倘債權人請求給付，則
    須依債之本旨，請求債務人以外國通用貨幣給付之，不得逕
    行請求給付我國通用貨幣。系爭契約關於運費及延滯費之約
    定，均以美金計算及給付，為兩造所不爭執，則被上訴人請
    求上訴人秀杰公司以美金給付損害賠償金，亦屬有據。
七、綜上所述，被上訴人本於民法總則第15條及運送契約之法律
    關係，請求上訴人秀杰公司與原審共同被告CTFST 公司連帶
    給付59,000元，及秀杰公司自起訴狀繕本送達翌日即94年5
    月6 日起至清償日止，按年息5%計算之法定遲延利息，為有
    理由，應予准許；被上訴人請求上訴人甲○○給付部分，為
    無理由，應予駁回。原審就上開應准許部分，為上訴人秀杰
    公司敗訴之判決，並為假執行之宣告，並無不合。秀杰公司
    上訴意旨，指摘原判決此部分不當，求予廢棄改判，為無理
    由，應予駁回。至於上開不應准許部分，原審判命上訴人甲
    ○○給付，並為假執行之宣告，自有未合，甲○○上訴意旨
    ，指摘原判決此部分不當，求予廢棄改判，為有理由，爰由
    本院將原判決此部分廢棄，駁回被上訴人此部分在第一審之
    訴及其假執行之聲請。
八、據上論結，本件甲○○之上訴為有理由，秀杰公司之上訴為
    無理由，依民事訴訟法第450 條、第449 條第1 項、第79條
    ，判決如主文。
中    華    民    國    99    年    8     月    25    日
                            民事第五庭
                                審判長法官  蔡明宛
                                法      官  魏式璧
                                法      官  曾錦昌
以上正本證明與原本無異。
如對本判決上訴，須於判決送達後20日內向本院提出上訴狀，其
未表明上訴理由者，應於上訴後20日內向本院提出上訴理由書（
均須按他造當事人之人數附繕本）。上訴時應提出委任律師或具
有律師資格之人之委任狀，並依附註條文規定辦理。如委任律師
提起上訴者，應一併繳納上訴審裁判費。
中    華    民    國    99    年    8     月    25    日
                                書  記  官  黎  珍
附註：
民事訴訟法第466 條之1 ：
對於第二審判決上訴，上訴人應委任律師為訴訟代理人，但上訴
人或其法定代理人具有律師資格者，不在此限。
上訴人之配偶、三親等內之血親、二親等內之姻親，或上訴人為
法人、中央或地方機關時，其所屬專任人員具有律師資格並經法
院認適當者，亦得為第三審訴訟代理人。
第1 項但書及第2 項情形，應於提起上訴或委任時釋明之。

司法院資訊處製作；財團法人民間司法改革基金會備份。
